臺灣高等法院臺中分院刑事判決　　　　　　　　九十年度重上更(二)字第二二六號
　　上　訴　人　臺灣臺中地方法院檢察署檢察官
　　上　訴　人
　　即　被　告　乙○○
　　選任辯護人　徐宏昇
右上訴人，因被告業務過失致死案件，不服臺灣臺中地方法院八十五年度訴字第七○
八號，中華民國八十六年三月二十日第一審判決（起訴案號：臺灣臺中地方法院檢察
署八十四年度偵字第一二九三八號），提起上訴，經本院判決後，由最高法院第二次
發回審理，本院判決如左：
    主  文
原判決撤銷。
乙○○從事業務之人，因業務上之過失致人於死，處有期徒刑肆月，如易科罰金，以
參佰元折算壹日，緩刑貳年。
    事  實
一、乙○○前係在臺灣省立臺中醫院（下稱臺中醫院）實習之實習醫師，為從事業務
    之人。民國（下同）八十四年六月一日上午十一時許，羅朝正騎乘ＳＹＲ─二五
    六號機車，行經台中市○○路台中師範學院附設小學旁之道路，因學生不慎玩球
    丟至道路，羅朝正閃避不及發生機車倒地事件，經路人打一一九電話報警後，由
    臺中市警察局消防隊隊員賴文權駕車至現場，將羅朝正送往臺中醫院急診室就診
    ，當時急診室正由曾元宏醫師值班，曾醫師即以聽診器為羅朝正做身體檢查，並
    做頭部Ｘ光檢查，當時尚無異狀。嗣於當日中午十二時許，由乙○○接任急診室
    之醫師值班，負責接手對就診傷患診療工作，乙○○即交待護士將羅朝正留在急
    診室觀察，之後羅朝正之配偶丁○○及丁○○之二嫂甲○○接獲通知後，於當日
    下午一時許，趕往臺中醫院急診室探視羅朝正時，因恐羅朝正腦部受傷內出血，
    遂向乙○○要求對羅朝正施行電腦斷層掃瞄，乙○○表示據其觀察所得羅朝正僅
    受外傷，沒有必要而予以拒絕。嗣於當日下午一時三十分許，丁○○、甲○○二
    人見羅朝正神情頗為痛苦，又向乙○○要求做電腦斷層掃瞄，仍為乙○○所拒絕
    。迄當日下午一時五十分許，羅朝正開始欲嘔吐且有乾吐之跡象，並指稱其頭部
    左側非常疼痛，乙○○應注意患者有此現象出現時，即應疑有腦部出血之可能，
    應屬情況危急病患病情恐有變化，即應依院內設備予以採取一切必要措施，且依
    當時狀況，並無不能施行電腦斷層掃瞄之情事，竟仍拒絕傷患家屬之要求，拒予
    施行必要之電腦斷層掃瞄，且乙○○應知其僅係實習醫師，如有疑問應向領有合
    格醫師執照之指導醫師請示處置方式，而竟仍未向院內任何合格醫師請示。詎羅
    朝正因上開倒地事件，受有右顳葉硬腦膜下血腫之傷害，內出血之血液逐潮聚於
    硬腦膜下與大腦之間，甲○○再向乙○○質問須如何方可施行電腦斷層掃瞄，乙○○告以：須醫師認定有施行之必要，健保局才會負擔健保給付等語，甲○○當
    即表示自費亦可，乙○○即走回櫃台，待同日下午二時十分許，乙○○始開單要
    護士囑咐丁○○、甲○○二人為羅朝正辦理住院手續，以便觀察或進一步之醫療
    ，隨後即自行離去處理其他病患，未為其他之適當診斷，直到當日下午三時四十
    分許，家屬辦妥住院手續後，護士將羅朝正推至五樓病房時，經住院醫師發覺羅
    朝正已呈昏迷狀態，兩側瞳孔放大，對光無反應，經急救插管內管後，安排做電
    腦斷層掃瞄，於當日下午四時四十分，電腦斷層掃瞄顯示右側大腦大量之急性硬
    腦膜下腔出血，且已壓迫對側大腦，雖經轉送加護病房，但被害人羅朝正已呈腦
    死現象，延至八十四年六月十日上午十一時三十五分許不治死亡。
二、案經羅朝正之配偶丁○○，訴由臺灣臺中地方法院檢察署檢察官偵查起訴。
    理  由
一、訊據上訴人即被告乙○○，固坦承於上開時地，在臺中醫院值班時，以病患病情
    尚未達進行電腦斷層檢查之程度為由，拒絕被害人羅朝正家屬做電腦斷層掃瞄之
    要求，而被害人於同日下午三時四十分發生昏迷現象，嗣於同日下午四時四十分
    許，經電腦斷層掃描檢查顯示，被害人右側大腦大量之急性硬腦膜下腔出血，且
    已壓迫對側大腦，雖經轉送加護病房，但被害人已呈腦死現象，延至八十四年六
    月十日上午十一時三十五分死亡等情，惟矢口否認有何醫療行為之過失犯行，並
    先後於原審及本院辯稱：其當時為實習醫師，不得單獨為醫療行為，其在上班時
    ，被害人羅朝正已在急診室就醫，並由曾元宏醫師做過初步處理，由其反應及頭
    部Ｘ光片可知尚無異狀，當時指導醫師林春雄亦檢視Ｘ光片詢問被害人狀況後並
    指示留在急診室觀察，其對被害人進行繼續觀察，在觀察期間為被害人做神經理
    學檢查，對腦神經檢查，昏迷指數檢查等皆為正常，被害人當時應無進行電腦斷
    層檢查之必要，告訴人及證人甲○○於當日下午一時到達醫院時，被害人僅表示
    額頭及手臂疼痛、想吐，但意識清楚，並無嘔吐現象，且被告為被害人所做理學
    檢查，昏迷指述仍屬正常，與此前之觀察無異，也無噁心或嘔吐，故亦無作電腦
    斷層之必要。又被害人於當日下午三時多辦妥住院手續時仍為清醒狀態，至當日
    下午三時四十分許被害人始發生緊急變化，呈昏迷狀態，顯見被害人係急性硬腦
    膜下腔出血，其即使安排電腦斷層後再做外科手術，亦難挽回被害人之生命，故
    被害人之死亡與被告是否為其進行腦部電腦斷層檢查並無直接因果關係，被告基
    於醫學知識及現行醫療常規為之，應無過失之行為。且案發當時其係被派至外科
    實習之第一日，被告當日之值班，與醫療法第四十二條所稱之醫師值班，完全不
    同，僅依照指示在急診室負責觀察病患，並對傷患羅朝正為神經理學及昏迷指數
    檢查，並未執行醫療行為。當時依其觀察，未發現羅朝正有嘔吐現象，告訴人丁○○所稱病患於下午一點多曾嘔吐，並非實在。又醫師並無在家屬請求時，即為
    病患作斷層掃瞄之義務，其最後一次觀察檢視該傷患之時間係在八十四年六月一
    日下午二時十分許，該傷患之病情並無變化，傷患家屬要求做電腦斷層掃瞄，經
    其報告總醫師楊世仁後，即建議該傷患之家屬辦理住院手續，其應無過失。又當
    時被查扣之病歷並無修飾之情事，且依臺大醫院之函示，自急診室安排電腦斷層
    掃瞄檢查至頭部開刀取出血塊所需時間，視各醫院的設備及當時執行狀況而有差
    異，臺大並未證明臺中醫院可在一小時半內完成掃瞄、診斷、手術，被告應無過
    失云云。查本件被害人羅朝正於八十四年六月一日上午十一時許因發生騎機車倒
    地事件受傷，被送往台中醫院急診室就醫，被告乙○○於同日中午十二時許接任
    急診室值班後，即負責觀察傷患，嗣被害人羅朝正之配偶丁○○與其嫂甲○○，
    趕至急診室後，曾要求被告為羅朝正做電腦斷層掃瞄，被告因依其觀察及所做神
    經理學及昏迷指數檢查，認尚無做電腦斷層掃瞄之必要，而未對羅朝正為電腦斷
    層描瞄，迭據告訴人丁○○於偵審中指述甚詳，核與證人甲○○證述相符，並據
    被告乙○○於偵審中供承在卷，從而本件所應審究者乃為被告綜依被害人當時病
    情，有無對被害人進行電腦斷層，及早發現腦部出血之可能？又如果及早發現腦
    部出血，是否可防免被害人死亡結果之發生？經查：
  (一)告訴人丁○○於警訊時指稱：其先生羅朝正於八十四年六月一日上午發生車禍受
    傷被送醫，其係於當天下午一時許始接獲通知，下午去看他時，他仍然會和我講
    話，至六月一日十三時左右他還清醒等語（參見相字卷四、六頁），又於偵查中
    指稱：其於八十四年六月一日下午一時接到通知趕到台中醫院，當時其先生神智
    清醒，其擔心會有內出血，乃要求被告為其先生做電腦斷層掃瞄，但為被告所拒
    等語（參見同上卷二九頁），於原審調查中指稱：我向乙○○醫師說要做頭部檢
    查及電腦斷層，醫師說他只是外傷的痛，沒必要做頭部檢查。當天下午其與其嫂
    討論後，約於兩點多，要求被告為其先生做電腦斷層掃瞄，被告仍謂沒有必要等
    語（參見原審卷二五、八四頁），另於本院審理時指稱：「----當時我大約下午
    一點左右到醫院，我先生有頭痛現象，他有想吐，我有拿垃圾桶給他吐，但是他
    吐不出東西。（問：是何時他想吐而乾吐？）時間我記不大清楚，當時我到醫院
    ，我坐在他旁邊，剛開始他說他頭痛，大約是二點多的時候，他就說他想吐，我
    就拿垃圾桶給他吐，只是沒有吐出東西。----就是在我先生有乾吐的現象的時候
    ，我大嫂因為家人曾經有車禍的經驗，所以立即要求電腦斷層。（問：當時是向
    被告說還是向護士講？）先跟護士講，後來也有跟被告講。（問：妳有無跟被告
    或護士講說因被害人有乾吐的現象，而要求作電腦斷層？還是僅表達要做電腦斷
    層？）只有講說要做電腦斷層，沒有當時並沒有說我先生有乾吐的現象。（問：
    如果被告認為沒有做斷層的必要，為何沒有進一步向被告說明有乾吐的現象？）
    後來才有講。因為被告跟我們講說健保費不給付，我們才跟他說有乾吐的現象，
    而且表達我們要自費照電腦斷層。」等語（見本院卷四三、四四頁）；另證人甲○○於偵查中證稱：渠等八十四年六月一日當天下午一時趕到台中醫院，即要求
    被告立刻為羅朝正做電腦斷層掃瞄，但被告謂沒必要，至當天下午一時三十分左
    右，見羅朝正狀甚痛苦，再向被告要求一次，被告仍謂沒有必要，至當天下午一
    時五十分，羅朝正開始有嘔吐現象，並指著他的頭左側說非常痛，渠等再要求一
    次，被告仍謂不必做掃瞄等語（參見相字卷三一頁），於本院審理時證稱：「告
    訴人因為他是當事人所以心情比較混亂，我是第三者，所以處理的經過我記得比
    較清楚。我將近一點到醫院，剛開始被害人有點半睡半醒，有時候起來，有時候
    躺下，有時候喃喃自語，因為被害人有酗酒的習慣，所以可能會給醫療人員他是
    酒醉的情形，當時他確實有喝酒而且有酒味，連我都覺得他是酒醉，但是它確實
    有表達他左腦疼痛，他用手比左腦說很痛，當時他左腦靠太陽穴附近及左手臂有
    擦傷，但不嚴重，也有外傷處理，第一次我到櫃台去問護士，護士說應該是外傷
    引起的疼痛，我們就比較放心，後來因為他一直睡，而且會不安的扭動，我們就
    去問護士，護士說可能是酒醉，大約過了四、五十分鐘以後，被害人有想嘔吐，
    但是沒有吐出東西，印象中我拿過一次垃圾桶，告訴人也拿過一次垃圾桶，第一
    次是告訴人先拿垃圾桶，後來告訴人去上廁所，被害人又想吐，我又拿垃圾桶，
    這期間約隔二、三十分鐘。我就到護理站去，這次有請被告來看，因為被害人的
    二哥曾經因為車禍內出血，沒有診斷出來而過世，所以我比較警覺，所以要求要
    電腦斷層，被告來檢查，被告說被害人意識還好，而且會扭動，所以再觀察看看
    ，我就說要不要作電腦斷層掃瞄看看，被告說健保考核很嚴，有必要才可以照，
    我講的這一段是在第二次嘔吐之前，第二次嘔吐後我就去櫃台說還是要做電腦斷
    層，被告說那就住院，就可以照電腦斷層，然後我們就辦住院，住院手續辦好，
    要送到病房時，護士在電梯口就發現被害人瞳孔變大，就送去急救，辦住院是兩
    點多，辦好就要送病房這時間至少在二點五十分以前。（問：你們究竟有沒有跟
    被告或護士表達被害人有乾吐的現象？）有表達。但被告來看，被害人沒有吐出
    東西，所以就以為是酒醉的關係才會嘔吐，沒有想到是腦部有受傷。」等語（見
    本院卷四五、四六頁），揆之上開告訴人供述及證人甲○○之證詞，被害人於告
    訴人及證人甲○○到場後，確實曾有表達頭痛、想吐之情形；再審之告訴人、證
    人甲○○都曾拿垃圾桶供被害人嘔吐，只是未吐出東西一節，被害人當時應非僅
    止於噁心，仍有嘔吐而未吐出實物之乾吐現象，告訴人及證人甲○○亦曾將被害
    人上開頭痛及乾吐情形告知被告無訛。
  (二)又被告於本院審理時亦供稱：「（問：究竟告訴人、證人有無向你表達被害人有
    乾吐的現象？）我初步檢查被害人要離開之前，約在十二點多，被害人還從口袋
    拿出鈔票來數，而且我與他的交談時他的意識也很清楚，再加上神經學檢查資料
    都是正常的，之前曾醫師跟我說被害人目前情況還好，就我只要持續觀察就好，
    後來我因為要開會，所以我就先離開，約再一點半時護士打電話給我，說被害人
    家屬希望我過去解釋病情，我就到床邊去跟被害人家屬解說病情，當時被害人是
    坐著的，被害人家屬問他有無不舒服，被害人以右手指向左臉顴骨說痛，又指向
    左手臂也痛，我觀察的結果，被害人指的部位，都有擦傷的部分也有血跡，而且
    被害人意識很清楚，我就認為是擦傷的疼痛，這時候從曾醫師把病人交給我，到
    這個時點，病人的意識都很清楚，都沒有變化，被害人家屬告訴我因為家人有車
    禍的經驗，要做電腦斷層，我告訴被害人家屬說被害人目前昏迷指數正常，也沒
    有嘔吐現象，可以繼續觀察，因為他們一直要求，我就跟他們解釋這種情形健保
    無法給付。（問：被害人究竟有無乾吐的現象？家屬有無告訴妳？）當時一點半
    我就在床邊，剛剛證人所說第二次嘔吐我有在現場，但是被害人是只有噁心而已
    ，並沒有乾吐，一般如果是腦部受傷所引起的嘔吐，都是有嘔吐的大動作，不會
    只有噁心，而且他意識清楚，昏迷指數正常，所以我就不認為有做電腦斷層之必
    要，後來因為家屬一直要求，我就回到護理站打電話給總醫師楊世仁，楊醫師聽
    完我的報告，楊醫師說先請家屬辦住院，再繼續觀察，所以我就請家屬辦理住院
    ，我請示楊醫師時是兩點十幾分，二點二十分我才離開護理站。」等語（參見本
    院卷四七、四八頁），雖被告辯稱其在場時被告僅有噁心並未有嘔吐之大動作云
    云，然告訴人、證人甲○○既均有拿垃圾桶供被害人嘔吐已如前述，應認被害人
    並非僅有噁心仍有嘔吐而未吐出實物，被告上開辦詞顯屬避重就輕之詞，然被告
    上開供述，仍足以佐證告訴人、證人甲○○所稱被害人當時有乾吐現象一節，故
    更足認被告當時的確受告訴人、證人甲○○告知被害人有頭痛、乾吐之情形甚明
    。
  (三)本件被害人之病歷中譯本雖記載被害人「下午二點十分：無噁心及嘔吐」云云，
    然查：被害人於八十四年六月一日下午四時四十分電腦斷層掃描檢查診斷右側大
    腦大量之急性硬腦膜下腔出血，轉送加護病房，延於同年月十日上午十一時三十
    五分許死亡，有相驗診斷書一份在卷可稽，而被告於上開腦部出血或死亡時，並
    未立即由警方或檢方扣得上開病歷，嗣於同年月十五日始有警方發函派員調取病
    歷影本，上開病歷之真實性已非無疑，且被告自陳親見被害人確實有「噁心」之
    現象，何以病歷確記載「無噁心」現象，故上開病歷似有記載不實，況病歷係由
    醫師依據觀察所為之紀錄，被告主觀上認為乾吐並非嘔吐，其記載無嘔吐等語，
    自屬主觀之觀察，並非客觀之病情表徵，故上開病歷記載，均不足推斷被害人無
    噁心或乾吐之現象，並據此為被告有利之認定。另證人即護士葉秀鈴於原審證稱
    ：「我十一時到班第一個接觸的，十一時半後我參與急救過程至十二時半‧‧‧
    我外科請曾元宏醫師來處理，他說被害人都不講話好奇怪‧‧‧傷患可以配合我
    的口令動作，而家屬尚未到達‧‧‧我要注射時，告訴被害人，被害人也會配合
    捲起袖子，後來工友推病人照Ｘ光，之後就沒再接觸病人，我在接觸期間，未見
    病人嘔吐」等語（參見原審卷二七頁）；證人即護士陳秋明於原審證稱：「到了
    下午一時五十分到觀察室，羅朝正的家屬就要我過去看看羅朝正，當時是有兩位
    太太，說以前羅朝正的哥哥也是喝酒發生車禍，頭部受傷，醫院誤診死亡，他們
    希望找醫生來看看，做電腦斷層‧‧‧後來我回到護理站，看看病歷，病歷上記
    載觀察，但我還有打電話給乙○○醫師，我也有把話全部告訴陳醫師，然後我去
    幫羅朝正擦藥，之後陳醫師就來了，家屬又把話重覆一次告訴陳醫師，陳醫師說
    若做電腦斷層出來是正常的話，家屬要自費，健保不給付，並說辦住院開點滴血
    液檢查----沒有看到病患嘔吐，家屬也沒有反應這一點」等語（參見原審卷五十
    、五一頁），證人葉秀鈴既未長時間在病床邊照護被害人，其所稱「於接觸期間
    未見病人嘔吐」等語，尚不足推認被害人並無乾吐之現象；另被告既已坦承於證
    人甲○○所稱被害人第二次嘔吐時在場，衡情告訴人及證人甲○○當無不將被害
    人乾吐情形告知被告之理，證人陳秋明所稱病患家屬沒有反應病患有嘔吐云云，
    顯非真實，不足採信。
  (四)依臺中醫院八十六年八月四日八六中醫社字第三九六○號函文之值班表所載，該
    八十四年六月一日中午十二時起至十七時止，該院排值班醫師係乙○○，第二線
    指導醫師為楊世仁（參見本院第一次審理卷六二、六三頁），而依被告於偵查中
    及原審時所供，均無向楊世仁醫師請教之陳稱，其所供有向林春雄報告情節，業
    據同案被告林春雄於偵查中所否認（參見偵查卷十頁，二三、二四頁），且被告
    於本院第一審理時亦供稱：「林主任在急診室有看過病人Ｘ光片，而且病人沒有
    特別壁畫，我沒有再去找他」等語（參見本院第一次審理卷八四、八五頁），足
    見被告因主觀上認為從其接手觀察後，被害人病情並無變化，故未再告知林春雄
    主任被害人之病情無訛。又證人即外科總醫師楊世仁於本院第一審理時證稱：「
    六月一日值班表由伊排定----外科主任、急診室主任及外科總醫師均係被告之指
    導醫師----非侵犯性檢查或治療，可由實習醫師來做----如突發狀況可馬上採取
    步驟----被告所做我們會在事後採取確認，如有突發狀況她必須向上再報告兒
    ----當日沒有向我報告羅朝正病情」等語後，被告陳稱「病人當時沒有變化，但
    我有打電話至開刀房問證人住院事項」，證人再證稱：「有打電話----因為我是
    總醫師，病人如要住院必須要知會我----她向我報告病人一般狀況，問我意思，
    我請她辦住院，並觀察治療」等語（參見本院第一次審理卷八二至八四頁），復
    參諸前述被告主觀上認為被害人病情並無特別變化，應認被告並未將本案被害人
    頭部疼痛、乾吐等病情明確告知指導醫師楊世仁或林春雄，並請示指導醫師處置
    方式，甚為灼然。
  (五)另查，被害人於八十四年六月一日下午二時十分許，經被告開單由家屬辦理住院
    手續之後，根據病歷記載，大約在當天下午三時四十分左右，羅朝正已在病房昏
    迷等情，業據被告於警訊時供明在卷（參見相字卷三七頁），核與證人即案發當
    時台中醫院急診處之主任醫師林春雄，於偵查中所證：其係在被害人羅朝正病情
    惡化，家屬辦理住院手續之後，大約下午三點多近四點左右，被告乙○○始向其
    報告，其即立刻陪乙○○至加護病房看病患，當時加護病房楊醫師在向病患家屬
    說明，而且已經做過電腦斷層掃瞄等語，及告訴人丁○○在偵查中所供：羅朝正
    大約於下午四點左右做電腦斷層掃瞄等情相符（參見偵查卷十一頁），則被告所
    供被害人羅朝正係於當日下午三時四十分始被送至病房乙節，尚堪採信。又查被
    告於當日下午二時十分許建議被害人家屬辦理住院手續後，待被害人家屬於當日
    下午三時十五分始辦妥入院手續，三時四十分送往病房之間，依上開病歷，更無
    被告之診斷可憑，且告訴人於本院證稱：當時證人甲○○去辦理住院，伊陪在被
    害人旁邊，被害人變得比較安靜，因為伊想要讓他休息，所以沒有吵他，直到要
    送去病房時，才發現他有昏迷的現象，伊推被害人進病房時，被害人就有點昏迷
    ，找護士來時才發現瞳孔放大等語（見本院卷四八、四九頁），復參諸被害人病
    歷上，自當日下午二時十分許被告建議被害人家屬辦理住院手續後，待被害人家
    屬於當日下午三時十五分始辦妥入院手續，三時四十分送往病房之間，均無被告
    之診斷可憑，而依告訴人及證人甲○○前開供詞，渠等要求自費照電腦斷層檢查
    後，被告即要求被害人辦理住院，當時渠二人認為住院後就可以照電腦斷層，然
    本院幾度斟酌，仍無理解被害人是否辦理住院與進行電腦斷層檢查之間，有何必
    要關聯，再審之被告建議被害人辦理住院後，即未再注意觀察被害人一節，被告
    建議被害人家屬辦理住院實屬搪塞電腦斷層檢查之要求，則被告於此期間顯未盡
    觀察被害人病情之義務。
  (六)又依偵查卷證物袋所附臺中醫院衛生教育中心印製之頭部外傷手冊所載，硬腦膜
    下血腫依外傷到出現症狀的時間長短可分為急性、慢性，急性係指外傷後三天之
    內發生。預後不好，可用開顱手術排除血腫，以救生命。急性出血者死亡率頗高
    。且頭部受傷被害人離開醫院後應注意：病人應於安靜處臥床休息，頭部稍墊高
    ，並應有人隨時在旁照顧和觀察病情（至少一小時觀察一次）。觀察期間如有持
    續性的嘔吐或頭痛加劇等情事時，應再送返醫院，被告當時既係實習醫師，且已
    在觀察病患診療中，自難諉稱不知急性腦部出血病患，其嚴重性足以致命。而上
    開觀察期間所謂嘔吐或頭痛，均係因如有腦部出血，可能引起病患腦壓變化致腦
    部不適，進而產生嘔吐或頭痛之現象，故於觀察病患期間，如有嘔吐或頭痛之現
    象，病患即有腦部出血之可能，從而所謂嘔吐僅不過係指頭部不適的表徵，並非
    必須實際嘔吐出實物，始得推斷病患頭部不適，如病患有作噁，但僅止於乾吐而
    未吐出實物，衡諸常情，仍可判斷病患可能有頭部不適，進而懷疑是否有腦部出
    血之可能。且查本件被害人係騎機車倒地受傷送醫，由其頭部太陽穴部位有擦傷
    之外傷痕跡，身為急診外科實習醫師，亦應由此得知被害人係機車倒地，有腦部
    擦撞地面而受傷，依上開受傷情形，被害人腦部受有撞擊而有腦部出血之可能性
    大為提高，自不得疏予注意防免上開腦部出血而引起危急狀況之可能，如依其經
    驗未能正確判斷是否有發生腦部出血之危險，即應立即轉知指導醫師，由指導醫
    師做判斷。詎被告過於輕忽被害人家屬所陳述被害人腦部疼痛及乾吐現象，竟疏
    未注意上開危險發生之可能性，且復未能即時向較具經驗之指導醫師請示處置方
    式，復於被害人辦理住院期間，未繼續仔細觀察被害人病情之變化，致被害人腦
    部出血呈現昏迷而不知，直至被害人被推入病房時，才為告訴人發覺緊急要求護
    理人員轉請醫師到場，並緊急進行電腦斷層檢查，確定被害人已有右側大腦大量
    之急性硬腦膜下腔出血，且已壓迫對側大腦等危急病情，經轉送加護病房時，被
    害人已呈腦死狀態，其時為時已晚，已喪失在第一時間發覺被害人腦部出血之時
    機，無法及時施予腦部開刀手術，致被害人回天乏術，被告應注意上開情事，請
    依當時情形，亦無不能進行電腦斷層撿查或告知指導醫師被害人病情並請示處置
    方式之情形，被告上開行為應有過失甚明。
  (七)本件經檢察官送請行政院衛生署醫事審議委員會鑑定結果，認定：「頭部外傷病
    人的處置一般為每兩小時觀察記錄昏迷指數一次，若有指數變差或出現局部神經
    症狀，則需急做腦部電腦層檢查，看有否腦出血，以便做為外科手術治療的評估
    依據。由台中醫院的病歷記載顯示醫師已於半小時至兩小時內均有做昏迷指數及
    神經檢查，直至下午二時十分簽住院前均無變化，亦無嘔吐現象，故尚可緩做電
    腦斷層檢，繼續觀察。但被害人病情變化太快，於下午三時四十分住進病房時，
    已呈昏迷狀態，經急救及緊急做電腦斷層後，下午四時四十分已呈腦死現象，故
    僅能用支持療法。如依病歷所載，省立台中醫院的整個醫療過程尚無不當之處。
    但若如家屬及證人所言，病人在急診室有嘔吐現象，而醫師未能急做電腦斷層檢
    查，則有疏忽及延誤之處。惟綜觀整個過程，以此病情進行如此之快，即使於急
    診室安排電腦斷層後再做外科手術，大概也難以挽回病人之生命」等語，此有該
    鑑定書附於相驗卷內可稽（參見相字卷九七至九九頁）；又原審送請國立台灣大
    學醫學院附設醫院函詢意見，據該院覆稱：「一、頭部Ｘ光檢查通常無法直接發
    現腦內出血現象，而頭部電腦斷層掃瞄檢查則可直接顯示顱內出血。二、自急診
    室安排電腦斷層掃瞄至頭部開力取出血塊所需時間，視各醫院的設備及當時執行
    狀況而有所差異」，及「病人羅朝正，因車禍導致頭部外傷，但因疑有喝酒，且
    初期症狀並不嚴重，對一位年輕無經驗的醫師，往往很難即刻正確做出最佳的處
    置，面對諸多疑慮，如考慮萬一做電腦斷層檢查而為正常時，及擔心健保給付的
    問題等，以致延遲診斷，致病人重傷死亡」等語（參見原審卷五五、六三頁）。
    本院更(一)審時，再函請行政院衛生署醫事審議委員會審議結果，亦認「一、頭部
    外傷後，家屬及病患大都會要求馬上做電腦斷層檢查，甚至要求不必健保給付而
    願意自費檢查。但當時電腦斷層檢查結果縱使正常，也不代表以後就安全了。因
    為頭部受傷後，發生腦出血的時機變化很大，有些慢性硬腦膜下出血的病例，甚
    至是在一個月後才發生。故頭部受傷的一般處理原則是觀察病情變化。此病患送
    至急診室後，醫生囑予持續觀察並安排住院治療，病情發生變化時立即做電腦斷
    層檢查，但因惡化太快而無法手術導致死亡，實為其本身病情之故。二、至於安
    排電腦斷層檢查至頭部手術取出血塊的時機，所附台大醫院的鑑定意見中並無『
    應家屬要求即做電腦斷層檢查』等語，其意應為『依醫生認為病情需要做電腦斷
    層』的時候為準。頭部外傷後，醫院不等家屬或病患之要求，即立刻施作電腦斷
    層檢查，而是依病患之臨床症狀做專業決定。本案前次鑑定意見也不是意謂『應
    家屬要求即做電腦斷層檢查』，而是假設此病患若在急診室已有相當病情變化，
    即應安排電腦斷層檢查。又本案發生病情變化後，一小時內（十五時四十分至十
    六時四十分），經急救及完成電腦斷層檢查診斷，但已惡化至無法開刀。台大醫
    院的意見也是要一小時才能完成開刀準備，故兩者意見並無明顯衝突之處」等語
    ，亦有該鑑定書可憑（參見本院更(一)審卷四六頁）。本院細繹上開三份鑑定報告
    內容之共同意見如下：(1)病患頭部受傷，僅由Ｘ光之檢查，無法明確知悉顱內有
    無出血現象。(2)電腦斷層檢查之必要性必須依病患臨床症狀做專業決定，並非依
    病患或家屬之要求，即必須為之。病人如有嘔吐、頭部疼痛，或病情有急遽變化
    ，應進行電腦斷層檢查。(3)如經電腦斷層檢查發現後至手術取出血塊，其時間視
    各醫院之設備等一切情況，在大型醫院中，電腦斷層檢查應可在半小時內完成診
    斷，再半小時內完成開刀準備，如為硬腦膜外血腫，約需半小時的手術時間可取
    出血塊，共約需時一個半小時。經查：本件告訴人及證人甲○○最遲在當日下午
    一時五十分，即已告知被告被害人有頭痛、乾吐等現象，並表明院自費做電腦斷
    層檢查，如當時被告能注意被害人上開腦部不適之病情徵狀，察知被害人有腦部
    出血之可能，而予以進行電腦斷層檢查；或於當日下午二時十分建議被害人住院
    至當日下午三時四十分病患推入病房期間，能持續觀察被害人病情，應可在三時
    四十分前發覺被害人病情急遽轉變，且從當日下午二時十分至三時四十分被害人
    病情如此急遽惡化，更足徵告訴人及證人甲○○於當日下午一時五十分之病情指
    訴並非子虛，被告過度忽略被害人及家屬之病情指訴，僅慮及健保給付要件是否
    具備，致喪失急救先機，其有過失應臻明確。
  (八)死者羅朝正確因發生機車倒地事件，經送台中醫院急救後，因顱內出血不治死亡
之事實，業據台灣台中地方法院檢察署檢察官於八十四年六月十一日督同檢驗員
    前往檢驗後，復於八十四年六月十六日督同法醫師解剖勘驗屬實，製有相驗筆錄
    、驗斷書、解剖紀錄、相驗屍體證明書及解剖照片十九幀附卷可稽，核與證人即
    師專附小教師兼總務主任吳政宗於警訊所供情節相符（參見相字卷九頁），並有
    死者於台中醫院就診之病歷資料扣案足憑。又死者之屍體，經法醫師解剖勘驗時
    發現，死者之右顳葉硬腦膜下約有兩西西左右之凝血塊（詳解剖紀錄），並有解
    剖照片附卷可證，足見被告係因硬腦膜下血腫之顱內出血致死。又告訴人及證人
    甲○○於當日下午一時五十分許向被告指訴被害人有頭痛；乾吐現象，則自該時
    起至當日下午四時四十分止，近三小時之久，如被告能善盡上開注意義務，足夠
    替被害人進行電腦斷層檢查、開刀準備、手術取出血塊等急救措施，卻因被告過
    度忽略被害人及家屬之病情指訴，僅慮及健保給付要件是否具備，致喪失急救先
    機，被告上開過失行為與被害人之死亡原因，顯有因果關係甚明。又上開行政院
    衛生署醫事審議委員會第一次鑑定報告中所稱：「惟綜觀整個過程，以此病情進
    行如此之快，即使於急診室安排電腦斷層後再做外科手術，大概也難以挽回病人
    之生命」等語，依其前開第二次鑑定補充意見認：本件發生病情變化後，壹小時
    內（三時四十分至四時四十分內），經急救及完成電腦斷層檢查診斷，但已惡化
    致無法開刀，依臺大醫院之意見也是要在一小時內才能完成開刀準備，故自認予
    臺大醫院之鑑定意見並未相左等語，依上開補充鑑定意見，該委員會係以台中醫
    院「發覺」病人病情之時間即當日下午三時四十分許來推認是否有足夠時間進行
    檢查、手術，然而本件告訴人及證人甲○○早於當日下午一時五十分許即已告知
    被告被害人有頭痛、乾吐等徵狀，依上開時間推斷，並無時間過短不能急救之情
    事，故上開委員會所認定無因果關係之意見，本院即不應採認。從而本件事證明
    確，被告上開犯行應堪認定。
  (九)又關於實習醫師從事實習醫療業務，依「實習醫師制度實施要點」第三點規定，
    應於醫師指導下執行醫療業務，業據行政院衛生署函覆原審法院在卷，有該署書
    函及隨函檢附之「實習醫師制度實施要點」影本附卷可按（參見原審卷六九、七
    十頁）。且有關實習醫師施行非侵入性之治療行為相關疑義，業據行政院衛生署
    函覆本院稱：「二、按實習醫師依醫師法第二十八條第一項第一款規定，在醫師
    指導下實習，對所稱『指導』，得由醫師自行斟酌指導方式，不限於醫師親自在
    場指導，惟實習醫師於實習執行醫療業務過程，對所為之診察、診斷、處方，應
    經指導醫師確認，始得執行。三、本署八十年七月十一日衛署醫字第九五八二八
    七號函，手術等侵襲性醫療行為，實習醫師不得執行，至實習醫師於急診室負責
    觀察因車禍受傷之被害人，並對該被害人為神經理學及昏迷指數檢查，係為理學
    檢查，非屬侵入性之治療行為」等語（參見本院第一次審理卷一二二頁），從而
    本件被告身為實習醫師，從事非侵入性之觀察行為，並無違反醫師法第二十八條
    第一項之行為應堪認定。又本院審之台中醫院於本院第一審理時所提出之工作分
    配表，被告身為實習醫師，竟以住院醫師之身分予以排班輪值（參見本院第一次
    審理卷第六三頁），台中醫院有無以實習醫師替補住院醫師工作之行政管理上之
    疏失，非無疑問，附此敘明。
二、核被告所為，係犯刑法第二百七十六條第二項之業務過失致死罪。原審經審理之
    結果，認被告罪證明確，予以論科，固非無見，惟：(1)原審就被告過失之情事，
    認定未盡明確，(2)被告犯罪後，於原審尚未與被害人家屬成立和解，原審逕宣告
    緩刑，置被害人權益於一旁，亦有未合，(3)被告犯罪後，刑法第四十一條得易科
    罰金之法定最重本刑，已由三年提高至五年，並於九十年一月十日修正公布，於
    同月十二日生效施行，原審未及比較新舊法，均有未當。被告提起上訴，否認有
    上開犯行，固非可取；檢察官雖被告所為，應依醫師法第二十八條第一項論處，
    並依該條第二項加重其刑至二分之一，惟被告上開觀察行為，並非侵入性醫療行
    為已如前述，被告上開行為自無違反醫師法第二十八條第一項之情事，上訴為無
    理由，另原上訴書所指原審逕為被告緩刑宣告不當，非無理由。而原判決既有有
    上開可議，即屬無可維持，應由本院撤銷改判。爰審酌被告之素行良好，犯罪當
    時僅為實習醫師，且甫至急診外科實習第一天，犯罪所生之危害、犯罪後態度良
    好並與被害人家屬達成和解，告訴人於本院審理時亦到庭表明願意不願追究等一
    切情狀，量處如主文第二項所示之刑，並諭知易科罰金之折算標準，以示懲儆。
    按被告犯罪後，刑法第四十一條得易科罰金之法定最重本刑，已由三年提高至五
    年，並於九十年一月十日修正公布，於同月十二日生效施行，經比較新舊法之規
    定，自應以新法有利於被告，爰依刑法第二條第一項前段規定，適用修正後之新
    法，諭知易科罰金之折算標準。末查被告前未曾受有期徒刑以上刑之宣告，此有
    本院刑事被告前科紀錄表在卷可按，本案過失情況較輕，且其為實習醫師經驗較
    不足，其經此教訓，當知警惕而無再犯之虞，犯後亦於本院前審與家屬達成和解
    （參見本院第一次審理卷一六四頁），本院綜核各情，認上開所宣告之刑，以暫
    不執行為當，併予宣告緩刑二年，以啟自新。
三、據上論斷，應依刑事訴訟法第三百六十九條第一項前段、第三百六十四條、第二
    百九十九條第一項前段，刑法第二百七十六條第二項、第二條第一項前段、修正
    後第四十一條第一項、第七十四條第一款，罰金罰鍰提高標準條例第一條前段、
    第二條，判決如主文。
本案經檢察官丙○○到庭執行職務
中      華      民      國    九十一    年      四      月      十      日
                                　　臺灣高等法院臺中分院刑事第八庭
                                      　　審判長法  官  羅  得  村
                                          　　  法  官  陳  賢  慧
    　　法  官  陳  毓  秀
右正本證明與原本無異。
如不服本判決應於收受送達後十日內向本院提出上訴書狀，其未敘述上訴之理由者並
得於提起上訴後十日內向本院補提理由書（均須按他造當事人之人數附繕本）。
                                            　　書記官  吳  宗  玲
中      華      民      國    九十一    年      四      月     十一     日
刑法第二百七十六條：
因過失致人於死者，處二年以下有期徒刑、拘役或二千元以下罰金。
從事業務之人，因業務上之過失犯前項之罪者，處五年以下有期徒刑或拘役，得併科
三千元以下罰金。
                                                              　　　　　Ｆ
